最　高　行　政　法　院　判　決
　　　　　　　　　　　　　　　　　　 96年度判字第01291號
上　訴　人　康利生命科技股份有限公司
代　表　人　甲○○
訴訟代理人　張良律師
 　　　　 　蔡亞寧律師
被 上訴 人　財政部臺北市國稅局
代　表　人　乙○○
上列當事人間因稅捐稽徵法事件，上訴人對於中華民國94年12月
15日臺北高等行政法院93年度訴字第2696號判決，提起上訴，本
院判決如下：
　　主  文
原判決廢棄，發回臺北高等行政法院。
　　理  由
一、緣上訴人經人檢舉於民國（以下同）91年間向訴外人活麗聯
    合科技股份有限公司（下稱活麗公司）進貨金額計新臺幣（
    以下同）45,257,143元（不含稅），涉嫌未依規定取得憑證
    ，經臺北市稅捐稽徵處審理違章成立，嗣因營業稅業務自92
    年1月1日起移由被上訴人概括承受，被上訴人乃依行為時（
    以下同）稅捐稽徵法第44條規定，以上訴人未依規定取得憑
    證，違反行為時（以下同）所得稅法第21條暨稅捐稽徵機關
    管理營利事業帳簿憑證辦法第21條規定，按其未依法取得憑
    證經查明認定之總額處5%罰鍰計2,262,857元。上訴人不服
    ，申經復查結果，未獲變更；提起訴願，亦遭決定駁回。上
    訴人仍不服，提起行政訴訟，經原審臺北高等行政法院以93
    年度訴字第2696號判決（下稱原判決）駁回。上訴人猶表不
    服，遂提起本件上訴。
二、上訴人於原審起訴主張：(一)上訴人之代表人甲○○原成立活
    麗公司，生產紅麴食品。袁錦陵、宋培安等2人於91年1月29
    日與甲○○簽訂承諾書（下稱系爭承諾書），約定由袁錦陵
    、宋培安提供5千萬元作為購買經銷紅麴貨品之擔保，宋培
    安並於91年1月4日、7日、29日分別以匯款等方式交付，而
    由甲○○提供紅麴食品；且為擔保進口之紅麴粉末品質成分
    ，宋培安支付5千萬元擔保款時，要求活麗公司進口之紅麴
    粉末必須交與宋培安保管。(二)上訴人係於91年3月5日登記設
    立，故於系爭承諾書簽訂及撥付擔保款時，其法人人格並不
    存在。且系爭承諾書之簽訂名義人、擔保款付款人顯與上訴
    人無關，而係袁錦陵及宋培安之個人行為，依本院50年判字
    第110號判例意旨，原處分之處罰對象顯有錯誤，應予撤銷
    。(三)按民法第98條規定及最高法院19年上字第58號判例意旨
    （原判決誤載為「判決」），解釋意思表示應探求當事人之
    真意，則由系爭承諾書記載：「…3人約定由宋培安先生給
    付甲○○先生新臺幣5,000萬元作為紅麴貨品之貨款，甲○
    ○先生承諾在民國91年11月15日前提供至少10噸之紅麴粉末
    原料…」等語，可知該5千萬元乃擔保甲○○能提供10噸之
    紅麴粉末原料，而非紅麴膠囊成品之貨款；且依系爭承諾書
    中數量換算方式之記載，可知交易之標的係紅麴膠囊。是以
    ，甲○○為原料加工成品供應商，袁錦陵、宋培安為成品之
    經銷商應屬無疑。渠等因欠缺法律素養，而於系爭承諾書遺
    漏「擔保」2字，及甲○○無必要之附註文句，致被上訴人
    誤解。(四)91年6月25日財務狀況報告會議紀錄係受袁錦陵、
    宋培安僱用之洪素芬所製作，其記錄與事實不符，會後亦未
    交付各相關參與人員簽字確認，顯欠缺證據力。且依會計之
    基本原則，上訴人當時之負責人宋培安為維自身權益，必要
    求帳載完整表達、紀錄，而上訴人帳載並無支付5,300萬元
    預付款或股東往來紀錄，可證上開會議紀錄與事實不符。又
    上訴人於取得膠囊時帳載為「股東往來－宋培安」，表示上
    訴人應償還購買紅麴膠囊宋培安之墊款，宋培安就其記載並
    無異議之表示，可見上訴人已對真實之交易作應有之紀錄及
    揭露。(五)依財政部基隆關稅局91年8月7日實施稽核通知函及
    91年8月8日取樣收據所載抬頭均為「活麗公司」，顯見紅麴
    粉末原料所有權仍為活麗公司，本件交易標的顯非紅麴粉末
    。(六)另因經營上爭議，又不懂法律，故就活麗公司出售紅麴
    膠囊及依約運交保管之紅麴粉末原料（參前述(一)），由宋培
    安事後於91年5月28日合併開立一張收據，並非活麗公司同
    時出售紅麴粉末及紅麴膠囊，此由活麗公司有加工費支出，
    上訴人則無乙節可證。(七)依袁錦陵等於91年11月11日出具之
    退還原料證明載明：「4,798公斤以上原料（未歸原位），
    另外開會商議」等文句，可知紅麴粉末原料係交付保管，並
    非交易標的，故有退還、歸位之爭議；亦證明上開宋培安於
    91年5月28日出具之交貨收據，並非如被上訴人所稱係同時
    購買紅麴粉末及紅麴膠囊。況系爭承諾書、交貨收據及保管
    原料交還證明書均係個人名義所為，與上訴人無涉。被上訴
    人對於系爭承諾書之真意及原料保管退還證明等上訴人有利
    之事項，未予應有之注意與採認，顯不符行政程序法第9條
    規定。(八)宋培安、袁錦陵與甲○○之刑事案件於臺灣臺北地
    方法院93年8月10日開庭時（案號：92年度易字第2276號）
    ，宋培安坦承交易標的為紅麴膠囊無訛，依當日審判筆錄之
    記載可證系爭5千萬元非屬預付貨款；臺灣高等法院93年度
    上易字第1794號刑事判決書第6頁第(四)點亦載明：告訴人宋
    培安、袁錦陵2人於原審審理時分別稱：其向活麗公司訂購
    者確為紅麴膠囊等語。故宋培安之筆錄及前開洪素芬製作之
    會議紀錄確有虛偽。被上訴人以與活麗公司有商業爭議之宋
    培安之筆錄、自行以公務電話與洪素芬對話之記載及洪素芬
    製作之會議紀錄為處分依據，有失平衡原則。(九)依上開審判
    筆錄載明紅麴膠囊1顆僅5元，則5千萬元應可購買1千萬顆，
    惟依一般商場交易習慣，不可能開始合作即1次付款購買1千
    萬顆之貨品，原處分採為預付款，明顯違背一般證據法則。
    (十)綜上所述，系爭5千萬元確屬經銷紅麴膠囊之擔保款，並
    非宋培安購買紅麴膠囊或粉末之預付款，故被上訴人將擔保
    款扣除活麗公司已開立之統一發票，餘額視為上訴人未取得
    進貨憑證之金額而予處分，明顯與事實不符，與法有違等語
    ，為此，訴請將訴願決定、復查決定及原處分均撤銷。
三、被上訴人則以：(一)本件上訴人未依規定取得活麗公司所開立
    憑證，按其總額處5%罰鍰之違章事實，有系爭承諾書、上訴
    人會計洪素芬91年10月24日與臺北市稅捐稽徵處稽核科電話
    紀錄、臺北市稅捐稽徵處稽核科製作之上訴人現任及活麗公
    司負責人甲○○91年10月21日及29日談話筆錄、上訴人前任
    負責人宋培安91年10月23日談話筆錄、交貨收據及臺北市稅
    捐稽徵處稽核報告書附卷可稽。(二)查上訴人於91年2月27日
    核准設立，當時負責人為宋培安，依上訴人91年6月25日財
    務狀況報告會議紀錄五討論及議決事項記載：「(1)紅麴貨款
    ：宋董事長於91年先行為康利公司支付予孫先生53,000,000
    元之紅麴貨款，目前入帳（會計科目股東往來－宋先生）只
    有5,260,000元，是否由活麗聯合科技股份有限公司此時或
    於年底前開立差額47,740,000元發票，由各股東協調後決定
    。」及上開洪素芬91年10月24日公務電話紀錄，可知上訴人
    於核准設立後即承受當時負責人宋培安前為上訴人買進紅麴
    之行為，上訴人既為系爭紅麴貨品之買受人，則有依法取得
    出賣人活麗公司所開立發票之義務。此由系爭承諾書，其上
    載明該3人為計劃成立上訴人公司，並以銷售紅麴食品為主
    要營業項目等語，益加可證。(三)次查，洪素芬與上訴人並無
    糾紛，其無製作不實會議紀錄並事後於稅捐機關調查時作不
    實陳述之必要。又查依系爭承諾書記載：「…3人約定由宋
    培安先生先行給付甲○○先生新臺幣伍仟萬元作為紅麴貨品
    之貨款，甲○○先生承諾在民國91年11月15日前提供至少10
    噸之紅麴粉末原料…數量之換算：每公斤紅麴粉末相當於2,
    000顆紅麴膠囊，裝成33.3瓶（每瓶60顆）；即12噸之紅麴
    粉末相當400,000瓶之紅麴食品。」等語，可知3人間確有交
    易行為存在，無論交易標的是紅麴膠囊抑或是紅麴粉末，上
    訴人皆應承受當時負責人宋培安所為之買賣契約，而有依法
    取得發票之義務。(四)末查，如上訴人主張宋培安當時所支付
    款項5,000萬元之性質為擔保款而非買賣款，並以宋培安事
    後退還紅麴粉末乙節為實，則上訴人亦應退還宋培安前已支
    付之款項，惟上訴人並未舉證以實其說。況上訴人係以告訴
    人身分，具狀於90年10月23日向臺灣臺北地方法院檢察署對
    宋培安所提起竊盜之刑事告訴，可見其為系爭紅麴食品之所
    有人，僅因該紅麴食品被前任負責人竊取，而由現任負責人
    甲○○代表上訴人向宋培安索還，故上訴人以宋培安退還紅
    麴粉末給甲○○乙事，欲證明活麗公司才是真正系爭紅麴食
    品的所有人，顯不可採。(五)財政部基隆關稅局91年8月7月實
    施稽核通知函及91年8月8日取樣收據，僅能證明活麗公司為
    進口人，無法證明其於交貨予上訴人後仍為系爭貨物之所有
    人。從而，揆諸加值型及非加值型營業稅法（下稱營業稅法
    ）第32條第1項、稅捐稽徵法第44條及稅捐稽徵機關管理營
    利事業會計帳簿憑證辦法第21條第1項規定，原處分並無不
    合等語，資為答辯。
四、原審斟酌全辯論意旨及調查證據結果，以：(一)卷查上訴人於
    91年間向活麗公司進貨金額計53,000,000元，扣除出賣人活
    麗公司已開立發票憑證部份5,480,000元（內含5%營業稅）
    ，尚有45,257,143元（不含稅，計算式：53,000,000-5,480
    ,000÷1.05≒45,257,143）屬於未依規定取得進貨憑證各情
    ，有匯款申請書（收款人活麗公司）、匯出匯款回條、上訴
    人現負責人（行為當時為活麗公司負責人）與袁錦陵及宋培
    安（上訴人前任負責人）於91年1月29日出具之系爭承諾書
    、上訴人會計洪素芬91年10月24日與臺北市稅捐稽徵處稽核
    科電話紀錄、上訴人現任及當時活麗公司負責人甲○○91年
    10月21日及29日於臺北市稅捐稽徵處稽核科之談話筆錄、上
    訴人前任負責人宋培安91年10月23日於臺北市稅捐稽徵處稽
    核科之談話筆錄、交貨收據等附原處分卷可稽；上訴人對於
    收受由宋培安分別於91年1月4日、7日、29日支付活麗公司
    款項計5,300萬元之事實亦未爭執。是被上訴人認定上訴人
    於91年間向活麗公司進貨金額計45,257,143元（不含稅），
    未依規定取得憑證，按稅捐稽徵法第44條規定，就其未依規
    定取得憑證經查明認定之總額處5%罰鍰計2,262,857元，洵
    屬有據。(二)次查，上訴人係於91年2月27日核准設立（並非
    91年3月5日），並於92年3月7日核准停業，有經濟部公司基
    本資料附卷可稽，設立當時之負責人為宋培安。果如上訴人
    所指宋培安支付予活麗公司之系爭5,300萬款項，係總經銷
    之擔保款，則何以上訴人現任負責人（當時係活麗公司負責
    人）甲○○及其配偶詹瑞華亦均在場之上訴人91年6月25日
    財務狀況報告會議紀錄五討論及議決事項關於紅麴貨款部分
    ，明確記載系爭5,300萬元款項係宋培安於91年先行為康利
    公司支付予甲○○之紅麴貨款。另參諸上訴人會計洪素芬之
    91年10月24日臺北市稅處稽核科公務電話紀錄：「…一、洪
    君為康利公司會計，有關康利公司（按即上訴人）91年6月
    25日財務狀況報告會議紀錄5討論及議決事項(一)內容，有關
    宋培安君先行為康利公司支付予孫先生53,000,000元係購買
    紅麴貨款，且本於自身職責，亦向活麗公司多次催討發票未
    果，因活麗公司遲遲未開遂有上述討論事項。二、另有關宋
    培安先行為康利公司支付53,000,000元未入帳原因，因款項
    係宋君直接匯與活麗公司，無法計入宋君股東往來科目，又
    活麗公司未開發票，無法以預付貨款入帳，故康利公司帳上
    皆無上項金額記載。」可知上訴人於核准設立後即承受當時
    負責人宋培安前為上訴人買進紅麴之行為，上訴人既為系爭
    紅麴貨品之買受人，則有依法取得出賣人活麗公司所開立發
    票之義務。上訴人主張其係於91年3月5日登記設立，系爭承
    諾書簽訂及撥付擔保款時尚未登記成立，原處分主體明顯錯
    誤；且系爭承諾書、擔保款顯與上訴人無關云云，容非可採
    。(三)復查，依經袁錦陵、宋培安與甲○○等3人於書末簽名
    確認之系爭承諾書記載，已明確約定由宋培安先行給付甲○
    ○（當時任活麗公司負責人）5,000萬元作為「紅麴貨品」
    之貨款，甲○○則承諾在91年11月15日前提供至少10噸之紅
    麴粉末原料，數量之計算：每公斤紅麴粉末相當於2,000顆
    紅麴膠囊，裝成33.3瓶（每瓶60顆）等情，並非記載為總經
    銷之擔保金。況上訴人忽稱系爭5,300萬元款項之真意係「
    擔保甲○○能提供10噸之紅麴粉末原料」；忽又稱係「總經
    銷之擔保金」，前後矛盾。且如係擔保金，以此高達數千萬
    元之巨額擔保，竟未就其具體擔保內容、擔保期間、違約處
    罰及擔保金返還等重要事項為約定，顯違交易常情。其次，
    上訴人於91年5月28日出立之交貨收據已明確載明：「茲收
    到活麗公司之紅麴食品明細如下：…合計5,942公斤粉末」
    等語，苟如上訴人所稱僅係寄放，惟其未為任何保留或寄存
    保管之記載，竟載為一般之「交貨收據」，亦與交易常情未
    合。再者，上訴人於90年10月23日向臺灣臺北地方法院檢察
    署對宋培安提起竊盜告訴，其係以告訴人身分具狀，可見其
    為系爭紅麴食品之所有人，而由現任負責人甲○○代表上訴
    人向宋培安索還，所稱真正紅麴食品所有人仍係活麗公司乙
    節，亦顯不可採。至財政部基隆關稅局91年8月7月實施稽核
    通知函及91年8月8日取樣收據，僅能證明活麗公司為進口人
    ，仍無法證明甲○○簽訂承諾書並交貨予上訴人後，活麗公
    司仍為系爭貨物之所有人，亦無法證明系爭款項係擔保金而
    非貨款。末查，如系爭款項係屬擔保金，則何以上訴人於92
    年3月7日經核准停業後，均無向活麗公司主張擔保金返還問
    題。綜情以觀，足徵上訴人主張系爭款項並非貨款，且5,94
    2公斤之紅麴粉末仍屬活麗公司所有云云，尚難採據。本件
    無論交易標的是紅麴膠囊或粉末，上訴人皆應承受當時公司
    負責人宋培安所為之買賣契約，而有依法取得發票之義務等
    由，而認上訴人於原審之訴為無理由，予以駁回。
五、上訴意旨主張略謂：(一)原判決引用匯款申請書、系爭承諾書
    、洪素芬之電話紀錄、宋培安、甲○○之談話筆錄，而認被
    上訴人認定上訴人於91年間向活麗公司進貨金額計45,257,1
    43元，涉嫌未依規定取得憑證，乃據以按稅捐稽徵法第44條
    規定，就其未依規定取得憑證經查明認定之總額處5%罰鍰計
    2,262,857元，洵屬有據（原判決第11頁第3行起）。惟原判
    決並未就各證物何以得推知上訴人有未依規定取得憑證之理
    由予以詳述，無法知悉原審認定上人違規之心證形成過程及
    其具體理由，原判決顯有判決不備理由之違法。(二)原判決所
    援引之91年6月25日財務狀況報告會議紀錄，與事實不符，
    亦無任何與會人員簽字確認，上訴人已於原審否認其形式真
    正，被上訴人復未舉證該會議紀錄之真實，則原判決遽以採
    認該不具證據能力之會議紀錄，為上訴人不利之依據，顯有
    違反證據法則之違法。(三)上訴人（上訴理由狀誤載為被上訴
    人）於原審亦曾質疑洪素芬之公務電話紀錄之證據能力，洪
    素芬是否確有表示各該話語、其真意是否確如電話紀錄所載
    均不得而知，原判決未敘明何以採納該電話紀錄，遽採為證
    據，有判決不備理由之違法。(四)按公司法第6條及本院50年
    判字第110號判例意旨，法人代表之自然人與法人之權利義
    務係屬各別，且契約之承擔須經他方同意。上訴人設立登記
    後，系爭承諾書並無任何修正或增列由上訴人承受之文句，
    上訴人與宋培安間亦無任何概括承受之約定，原判決遽認上
    訴人應負擔原負責人在公司成立前之個人立約責任，顯於法
    有違。(五)查簽訂系爭承諾書之人因不諳法律，自應探究其真
    意，而不得拘泥文字。依宋培安、袁錦陵告訴甲○○涉嫌詐
    欺之臺灣臺北地方法院92年度易字第2276號案件93年8月10
    日審理時，宋培安證稱：「我們一開始沒有講到5千萬元這
    麼多，後來我們談到總經銷，我認為合作甲○○就應該供貨
    品來源及品質穩定，甲○○告訴我紅麴要經過發酵，發酵要
    經過兩個月，加上訂貨、送貨、新米換舊米等原因，訂貨到
    交貨期限可能要有一段時間，依照我預估銷售的速度，被告
    （按即甲○○）說可能會供不應求，被告可能要5千萬元。
    」「（問：簽承諾書的用意為何？）證明我有付錢給活麗聯
    合科技股份有限公司，還有我與袁錦陵負責資金籌措，甲○
    ○負責品質及貨品供應。」等語（詳原審卷(一)第112頁正面
    至第113頁反面）；袁錦陵證稱：「（問：為何要先交5千萬
    元？）被告說要這麼多錢才可以籌措買米等事情，這樣才可
    以運作。」「（問：你與宋培安願意付款5千3百萬元的理由
    為何？）認為被告有特殊技術，菌種可以轉移臺灣，且可以
    取得經銷權可以獲利。」等語（詳原審卷(一)第121頁反面、
    第125頁正面），足證簽系爭承諾書之袁錦陵、宋培安2人從
    未指認系爭5,300萬元係購買紅麴商品之預付款，該5,300萬
    元係與渠等欲取得經銷權有關。則簽訂系爭承諾書之袁錦陵
    、宋培安及甲○○等3人從未指稱系爭5,300萬元係預付款，
    該款項僅係渠等間為合作經銷紅麴膠囊之協議，此並有活麗
    公司將收取之5,300萬元係在保證金科目而非預收貨款帳目
    亦明。從而，原判決違反當事人真意，認定宋培安所給付之
    5,000萬元係紅麴貨品之債款，顯有認定事實未依證據之違
    法。(六)細閱上訴人91年10月23日向臺灣臺北地方法院檢察署
    提出之告訴狀謂：「…被告袁錦陵與宋培安共同欺瞞宏邑公
    司，將告訴人所有之『活力美硒紅麴』產品箱型成品74箱及
    包裝盒20箱全數盜走，另由告訴人保管活麗公司提供之桶裝
    原料216箱（每桶25公斤）亦遭被告等盜走；…告訴人所有
    之成品、文件資料及辦公設備，及代為保管價值達新臺幣5
    、6千萬以上之原料，竟於一夕之間遭人盜空，…查告訴人
    之所有成品、資產全係告訴人所有，原料部分則為告訴人保
    管持有中，…」等語，亦足證紅麴粉末（原料）係代活麗公
    司保管。原判決執上開告訴狀，認定上訴人為系爭紅麴食品
    之所有人，顯有認定事實未依證據之違法。(七)依實質課稅原
    則，上訴人與活麗公司之交易標的係「紅麴膠囊」或「紅麴
    粉末」於本案屬重要關鍵。如係前者，則上訴人依法僅須取
    得進貨紅麴膠囊之發票，且上訴人確已依法取得合計5,480,
    000元之發票。然被上訴人將上訴人代活麗公司保管之紅麴
    粉末，亦認屬雙方交易標的，而認定上訴人未依法取得紅麴
    粉末部分之發票。故原判決認交易標的無論係紅麴膠囊或粉
    末，上訴人皆應取得發票乙節，有悖實質課稅原則，且益證
    原判決係於事實未明之情形下，遽為駁回判決。(八)本件交易
    標的確為紅麴膠囊，為宋培安、袁錦陵於另案告訴甲○○詐
    欺案所自承（參臺灣高等法院93年度上易字第1794號刑事判
    決）。且依渠等94年11月11日送回紅麴粉末原料之證明單記
    載，係由渠等（並非上訴人）歸還，且簽收人為活麗公司（
    並非上訴人），足證系爭紅麴粉末仍為活麗公司所有。再依
    上訴人與活麗公司之交易模式，係活麗公司將紅麴粉末交予
    明大化學製藥股份有限公司（下稱明大公司）加以充填後，
    再由明大公司包裝成品交由上訴人；而依明大公司之客戶對
    帳單所載，膠囊之材料費及充填工資係由活麗公司支付，惟
    如系爭紅麴粉末已售予上訴人，則應由上訴人自行支付上開
    材料費及充填工資。又依91年8月9日財政部基隆關稅局稽核
    組稽核報告記載：「…經至進口人活麗聯合科技股有限公司
    位於臺北市○○○路宏國大樓8樓倉儲室查看…乃會同進口
    人該公司董事長甲○○先生取樣3小塑膠袋，分裝於3個塑膠
    瓶…」等語，足證活麗公司之倉儲室原即在上訴人公司處，
    上訴人僅係代保管系爭紅麴粉末，如其係屬上訴人所有，則
    財政部基隆關稅局不能在未會同上訴人之情況下，即直接進
    入倉儲室採樣。綜上均足證系爭紅麴粉末仍為活麗公司所有
    ，此部分既無交易事實，上訴人自無須取得紅麴粉末部分之
    發票，原判決就此有利上訴人之證據方法棄而未論，有判決
    不備理由之違法等語。
六、被上訴人答辯意旨略為：(一)本件上訴人之違章事實，有系爭
    承諾書、洪素芬91年10月24日電話紀錄、甲○○91年10月21
    日及29日談話筆錄、宋培安91年10月23日談話筆錄、交貨收
    據及臺北市稅捐稽徵處稽核報告書等附卷可稽，足資認定，
    故原判決理由認：「…原告（按即上訴人）對於收受由宋培
    安分別於91年1月4日、7日、29日支付活麗公司款項計5300
    萬元之事實亦未爭執。是被告（按即被上訴人）認定原告於
    91年間向訴外人活麗公司進貨金額計45,257,143元（不含稅
    ），涉嫌未依規定取得憑證，乃據以按稅捐稽徵法第44條規
    定，就其未依規定取得憑證經查明認定之總額處百分之5罰
    鍰計2,262,857元，洵屬有據。」乙節，並無違誤，上訴人
    主張不知原判決認定具體理由為何，原判決顯有判決不備理
    由之違法云云，容有誤解。(二)上訴人係於91年2月27日核准
    設立，當時負責人為宋培安，依其91年6月25日財務狀況報
    告會議紀錄之記載，上訴人現任負責人（當時係活麗公司負
    責人）甲○○及其配偶詹瑞華均在場與會，該會議決議事項
    明確記載系爭5,300萬元款項，係宋培安於91年先行為康利
    公司支付予甲○○之紅麴貨款。另參諸洪素芬91年10月24日
    公務電話紀錄內容，可知上訴人於核准設立後即承受當時負
    責人宋培安前為其買進紅麴之行為，上訴人既為系爭紅麴貨
    品之買受人，則有依法取得出賣人活麗公司所開立發票之義
    務；上訴人主張其於系爭承諾書簽訂及撥付擔保款時尚未登
    記成立，法人人格並不存在，原處分主體明顯錯誤，且系爭
    承諾書與上訴人無關云云，容非可採。(三)依袁錦陵、宋培安
    與甲○○等3人均簽名確認之系爭承諾書記載，已明確約定
    宋培安先行給付甲○○（當時任活麗公司負責人）之5,000
    萬元，係紅麴貨品之貨款，而非總經銷之擔保金。況上訴人
    忽稱系爭5,300萬元款項之真意係「擔保甲○○能提供10噸
    之紅麴粉末原料」；忽又稱係「總經銷之擔保金」，前後矛
    盾；而以此高達數千萬元之巨額擔保，卻無支紙片字就其具
    體擔保內容、擔保期間、違約處罰及擔保金返還等重要事項
    為約定，顯與交易常情有違。是以原判決認定宋培安所給付
    之5,300萬元紅麴貨品之貨款，並無認定事實未依證據之違
    法。(四)再依上訴人91年5月28日出具之交貨收據，並無任何
    保留或寄存保管之記載，竟載為一般之「交貨收據」。又上
    訴人以告訴人身分具狀於90年10月23日向臺灣臺北地方法院
    檢察署對宋培安提出竊盜告訴，可見其為系爭紅麴食品之所
    有人，只不過主張該紅麴食品被前任負責人竊取，而由現任
    負責人甲○○代表上訴人向宋培安索還。至財政部基隆關稅
    局91年8月7月實施稽核通知函及91年8月8日取樣收據，僅能
    證明活麗公司為進口人，無法證明活麗公司仍為系爭貨物之
    所有人。從而，原判決尚無違背法令。
七、本院查：（一）「行政官署對於人民有所處罰，必須確實證
    明其違法之事實，倘不能確實證明違法事實之存在，其處罰
    即不能認為合法」(本院39年判字第2號判例)。原處分係科
    處上訴人罰鍰處分，即使上訴人所為之各項主張不可採，仍
    必須有積極證據證明上訴人違章事實存在，始能認原處分合
    法。(二)原判決引上訴人代表人甲○○91年10月21日及29日
    於臺北市稅捐稽徵處稽核科之談話筆錄，作為其認定上訴人
    有本案未依規定取得進貨憑證45,257,143元（不含稅)違章
    行為之證據之一。然依該二次談話筆錄所載，甲○○係稱系
    爭53,000,000元為保證金，與原判決所認定係價款一節並不
    相符，原判決引為認定上訴人有本案未依規定取得進貨憑證
    45,257,143元之證據，已有可議。(三)原判決係依據上訴人
    91年6月25日財務狀況報告會議紀錄五討論及議決事項關於
    紅麴貨款部分，明確記載系爭53,000,000元款項係宋培安於
    91年先行為康利公司支付予甲○○之紅麴貨款，及上訴人會
    計洪素芬之91年10月24日臺北市稅捐處稽核科公務電話紀錄
    ，而認定上訴人於核准設立後即承受當時負責人宋培安前為
    上訴人買進紅麴之行為。然依行政訴訟法第176條準用民事
    訴訟法第357條規定：「私文書應由舉證人證其真正。但他
    造於其真正無爭執者，不在此限。」第358條第1項規定：「
    私文書經本人或代理人簽名、蓋章或按指印或有法院或公證
    人之認證者，推定為真正。」上開會議紀錄並無上開民事訴
    訟法第358條第1項得推定為真正之情事，亦未見有被上訴人
    之舉證證明其為真正。原判決究係依如何之事證認定其有形
    式證據力，進而採認其實質證據力，未見其敘明理由，已有
    判決不備理由之違背法令。再上開會議紀錄載「目前入帳…
    …只有NT$5,260,000，是否由活麗聯合科技股份有限公司此
    時或於年底前開立差額NT$47,740,000發票，由各股東協調
    後決定。」據此記載，活麗公司未開發票金額為47,740,000
    元，而原處分認定之上訴人未自活麗公司取得憑證之金額為
    47,520,000元(53,000,000-5,480,000=47,520,000)(未含稅
    則為45,257,143元)(即活麗公司未開發票金額)，兩者並不
    吻合，此關係該會議紀錄之實質證據力及上訴人違章金額之
    確定，原判決未予釐清，未盡職權調查義務，亦有不適用行
    政訴訟法第125條第1項之違背法令。再上述「上訴人會計洪
    素芬之91年10月24日臺北市稅捐處稽核科公務電話紀錄」，
    核其內容係臺北市稅捐處稽核科人員黃柏青紀錄洪素芬與其
    通話之內容，即黃柏青轉述居於證人地位之洪素芬之陳述(
    證詞)，該電話紀錄性質上為傳聞證據。按未依法取得憑證
    之違章事實，屬於實體事實，其證明應依嚴格證明方式為之
    ，傳聞證據對應依嚴格證明方式之待證事項，並無證據能力
    。原判決以該屬於傳聞證據之電話紀錄證明上訴人有未依法
    取得憑證之違章事實，係以無證據能力之證據作為認定事實
    之依據，違反證據法則，判決違背法法令。(四)綜上所述，
    原判決有不適用法規、判決不備理由及違反證據法則之違背
    法令事由，上訴人求予廢棄，為有理由。因原判決違背法令
    影響事實之確定及判決結果，自應由本院將原判決廢棄，發
    回原審法院更為審理。(五)原判決引為證據之系爭承諾書載
    「紅麴粉末原料」、「數量之換算：每公斤紅麴粉末相當於
    於2,000顆紅麴膠囊，裝成33.3瓶(每瓶60顆)」；交貨收據
    上所載交貨數量「20公斤粉末(38,100顆)」、「22公斤粉末
    (39,400顆)」、「500公斤粉末(未完全製成顆粒，目前製成
    151,200顆)」、「5,400公斤粉末(未製成顆粒)」、「合計
    5,942公斤粉末」；宋培安及袁錦陵在臺灣高等法院92年度
    上易字第2276號刑事案件作證時，有時稱係購買「紅麴原料
    」，有時稱「康利生命科技公司向活麗聯合科技股份有限公
    司購買活力美硒紅麴膠囊，由被告(按即上訴人之代表人)代
    為購買」，有時稱「粉末跟膠囊價格差別不大，但我們約定
    是由甲○○(按當時是活麗公司之代表人)製成膠囊交給康利
    生命科技公司」、「約定交易標的是膠囊，但我們支出的5
    千3百萬元是買原料，原料是為了讓康利生命科技公司製作
    膠囊」、「康利生命公司是否有支出膠囊成本一毛，我需要
    再查證」(見原審卷內所附之刑事審判筆錄影本)。本件上訴
    人購買之標的物究竟為「紅麴原料(粉末)」或是「紅麴膠囊
    」？原處分所認定上訴人已取得之憑證即活麗公司開出之發
    票金額5,480,000元(卷內並無此發票)，其交易內容究是「
    紅麴原料(粉末)」或是「紅麴膠囊」或是其他〔例如紅麴原
    料(粉末)裝填成紅麴膠囊之對價〕？此攸關上訴人違章事實
    及違章金額之確定，原審法院於更為審理時應查明上開事實
    。又原判決引為證據之附於原處分卷之告訴狀，欠缺第2頁
    、第4頁及第6頁，從僅有之第1頁、第3頁、第5頁及第7頁，
    無法看出宋培安及袁錦陵遭被上訴人告訴竊盜內容是否包括
    本案之「紅麴原料(粉末)」或「紅麴膠囊」，原審法院於更
    為審理時亦應令被上訴人提出，或依職權調取該告訴狀，必
    要時依職權查明檢察官因該告訴之偵查結果，以有助於本案
    事實之釐清。均併此指明。
據上論結，本件上訴為有理由，依行政訴訟法第256條第1項、第
260條第1項，判決如主文。
中　　華　　民　　國　　96　　年　　7　　 月　　20　　日
                  第五庭審判長法  官　林　茂　權
                              法  官  鄭　小  康
                              法  官  鄭　忠　仁
                              法  官　黃　本　仁
                              法  官　吳　東　都
以  上  正  本  證  明  與  原  本  無  異
中　　華　　民　　國　　96　　年　　7　　 月　　20　　日
　　　　　　　　　　　　　　　書記官　莊　俊　亨
